【裁判字號】    90,台非,94
【裁判日期】    900323
【裁判案由】    搶奪
【裁判全文】
最高法院刑事判決                                    九十年度台非字第九四號
    上訴人  最高法院檢察署檢察總長
    被  告  甲○○
右上訴人因被告搶奪案件，對於台灣高等法院中華民國八十七年九月二十四日第二審
確定判決（八十七年度上訴字第三四二七號，起訴案號：台灣士林地方法院檢察署八
十六年度偵字第三七七三號），認為違法，提起非常上訴，本院判決如左：
    主  文
上訴駁回。
    理  由
非常上訴理由稱：「按依法應於審判期日調查之證據未予調查，致適用法令違誤，而
顯然於判決有影響者，該項確定判決，即屬判決違背法令。應有刑事訴訟法第四百四
十七條第一項第一款規定之適用。曾經司法大法官會議以釋字第一八一號解釋在案。
又證據之證明力，固屬於法院判斷之自由，惟證據之本身有瑕疵，則在此瑕疵未能究
明以前，遽採為有罪之根據，即難謂為適法。又科刑判決所認定之事實，與所採之證
據，不相適合，即屬證據上之理由矛盾。亦有貴院三十二年上字第九七一號、六十九
年台上字第四九一三號判例可供參照。本件原判決維持第一審判決，論被告以踰越安
全設備，於夜間侵入住宅搶奪罪刑，係以被害人及其女邱玉琴之指訴、被害人所指被
告逃離之窗台上所採之腳掌紋，經檢察官勘驗結果，認與被告之腳掌紋大小相符及測
謊結果等事項為其依據。惟查：(一)依卷附資料，被告（應為害字）人劉金鳳與被告同
住一幢大樓之內，共用一個電表，被告每二個月即至被害人之工作處所收取其應分攤
之電費（見台灣士林地方法院檢察署八十六年度偵字第三七七三號卷第十頁背面被害
人在警察人員訊問時之陳述），乃平日非常熟識之人。乃竟於其報案之初，在警察人
員初次訊以「你是否認識該男子」時，答稱「不認識」。其後二日，又明確指證即係
被告侵入其住宅搶奪。已屬有違常理及經驗法則。而其所指被搶之經過，更屬先後自
相矛盾不一。茲更分析如次：１、八十六年三月十八日上午四時，在台北市政府警察
局大同分局延平派出所指稱：「我當時驚醒時發現這男子正在搜我房間內的抽屜並翻
動我房間之東西。後他知道我驚醒並告知我不要出聲，並把我放在皮包內的新台幣拿
走……。」云云。警察人員訊以：歹徒是否有拿工具脅迫你或威脅你﹖答稱：沒有（
見同上卷第八頁背面）。並未指被告有行搶情事。２、案發後第三日即三月二十日，
在大同分局第三組回答警察人員訊問時則改稱：「……三時三十分許，突有人打開我
臥室的房門，開口就問我說：我要錢，你不要出聲，我就不會你怎麼樣等語。我就起
身，該名歹徒亦重複前詞，並問我說：錢放在那裡。我不吭聲，該歹徒即開啟我化粧
台之抽屜等找財物，找不到亦就問我錢在那裡，當時我是極為害怕，其胸前亦帶有東
西，但不知為何物，我亦趨向房間衣架欲遮住皮包，後被其發現，把我推開，即就強
取我皮包。其間我有與其拉扯，而後該歹徒即取走我皮包內之新台幣二萬四千元。」
又稱「我與歹徒有碰撞……」（見同上卷第十二頁背面）３、同年四月十五日下午，
該被害人在檢察官訊問時又改稱：「我確定是他本人，當時他進來後，直接對我說要
錢，我驚醒後嚇一跳，想逃走，但他反鎖房門，並告訴我，不要出聲，便不會對我不
利，我騙他錢在外面，他便直接搜我化粧台抽屜，之後看到我掛在衣架上皮包，他便
直接拿走其內二萬四千元；……」（見同上卷第三十頁背面）。可知被害人之指訴有
下列重大瑕疵：１、對於平日非常熟識之被告，先說「不認識」，二日後又明確指證
。２、被於被告「行搶」之行為，先稱驚醒時，發現歹徒正在搜房間抽屜，而後拿走
皮包內的新台幣；之後又稱有人打開房間門，開口要錢，而後開啟化粧台抽屜找財物
，找不到就「強行取走」皮包內之二萬四千元，其間並曾與歹徒「拉扯」、「碰撞」
；再變為反鎖房門，直接拿走皮包內之二萬四千元。是被害人所指被告之犯行，係由
「偷」變為「搶」，再變為「直接取走」。其指訴既有重大瑕疵如上，揆諸前開判例
意旨，自應先行予以究明，否則即不得作為有罪之根據。況告訴人之告訴，係以使被
告受刑事訴追為目的，是其陳述是否與事實相符，仍應調查其他證據以資審認。有貴
院五十二年台上字第一三○○號判例可供參照。本件除該被害人之指訴外，僅有該被
害人之女邱玉琴曾在偵查中到庭為指訴。但邱玉琴既為被害人之女，與被害人立場一
致，本易受被害人之影響。其指證，與被害人之指訴同。而在現場所採之「搶匪」腳
掌紋，又不足以證明係被告所留（見後述）。是除被害人之指訴外，並無其他證據足
以證明被告有本件犯行。原判決未予究明，逕將被害人之指訴採以為被告之犯罪證據
，顯與上開判例有違。(二)警察人員在被害人陽台上所採之「搶匪」腳掌紋，顯示係人
之左腳掌紋。其第三趾與第二趾長度相等，四趾以下則明顯較短（見同上卷第五十四
頁下方及第五十五頁之照片）。而警察人員依檢察官之指示，當庭所印被告之左腳掌
紋，則大趾之外之四趾成一直斜線。亦即第二趾以下，依次三趾較二趾為短，四趾較
三趾為短，五趾較四趾為短（見同上卷第六十八及第六十九頁）。被告自印之腳紋亦
同（見第二審卷第三十二頁）。此項腳掌紋之特徵，足以證明所謂搶匪在現場遺留之
腳掌紋並非被告所留。被告在原審曾請求就此特徵再加鑑定，以免冤抑。此項請求，
與確定犯罪事實至關重要，且非不能調查或難予調查之事項，乃竟未予調查，僅以檢
察官曾富庭丈量被告之腳掌大小，與現場所採腳掌紋大小相符，即逕採以為被告之犯
罪證據。對於被告腳掌紋之特徵，與現場所採嫌犯腳掌紋特徵間之差異，卻置而不論
。嚴重影響被告權益。蓋腳掌大小，可能有多人以上相同；但腳趾特徵，則未必二人
以上皆同。如經調查，可能影響整個案情。原審能調查而不予調查，即係應予審判期
日調查之證據未予調查，而其逕依卷附與被告特徵不符之腳掌紋以為判決基礎，並係
認定事實與所採用之證據不相符合而為證據上之理由矛盾。(三)以上證據既均不足以證
明被告犯罪，而測謊，僅可供法院審判之參考，並非犯罪證據。又在現場附近尋得之
白色休閒鞋，在無確切證據證明係被告所有之情形下，不得因被告自稱當日出門係穿
白色休閒鞋，即認為係被告犯罪所遺留於現場。更不得因被告可以穿著，即認為係被
告所有（人腳大小相同者甚多）。被告請求以科學方法鑑定該休閒鞋是否為其所有，
即非無理，更非不能鑑定之事（能否鑑定，至少應函詢專業機關）。至於被告腳部有
無受傷等事項，均非被告犯罪之直接證據，不足以證明被告曾犯本件之罪。原審在無
積極證據足以證明被告犯罪之下，又未對被告請求調查之事項詳加調查，遽行駁回被
告之上訴，揆諸首開說明，顯屬違法。案經確定，且不利於被告，合依刑事訴訟法第
四百四十一條、第四百四十三條提起非常上訴，以資救濟並予糾正」等語。
本院按非常上訴旨在糾正法律上之錯誤，藉以統一法令之適用，不涉及事實認定之問
題，故非常上訴審應以原判決所認定之犯罪事實，審核適用法令有無違誤；次按證人
之供述，前後稍有參差，事實審法院本於經驗法則並斟酌其他證據，作合理比較後，
定其取捨，自非法所不許；又訴訟法上並無告訴人之親友無證人能力之規定，其為證
人所為供述之真實性如何，應屬事實審證據判斷之範疇，若遽以證人係告訴人之親友
，即謂其證言偏頗不實，顯違證據法則。本件非常上訴理由(一)部分，就告訴人劉金鳳
是否認識被告及就其被害過程之枝節部分之陳述前後有所出入暨證人邱玉琴係告訴人
劉金鳳之女，易受告訴人之影響，其指證難免與告訴人相同云云，指摘原判決此部分
違法，然此部分上訴理由係對原判決採證認事之適法職權行使，單純為事實上之爭執
，不涉及原判決違背法令之問題。上訴理由(二)、(三)關於警察人員於本件案發後，在告
訴人住宅陽台上所採腳掌紋是否為被告所遺留及現場附近查獲之白色休閒鞋未依科學
方法鑑定，是否確為被告所有暨被告腳部有無受傷等部分，原判決綜合卷內證據資料
並依推理作用，以該腳掌紋業經檢察官勘驗並有照片附卷可稽，而認定該腳掌印係被
告遺留，又被告於逃逸時腳部受傷及該白色休閒鞋係被告所有，採作論處被告罪刑證
據之一，亦屬原判決採證認事之適法職權行使，此部分之上訴理由並非依據卷內資料
具體指摘原判決有何違背法令。非常上訴難認為有理由，應予駁回。
據上論結，應依刑事訴訟法第四百四十六條，判決如主文。
中      華      民      國     九十     年      三      月    二十三    日
                              最高法院刑事第一庭
                                  審判長法官  施  文  仁
                                        法官  張  淳  淙
                                        法官  林  永  茂
                                        法官  蕭  仰  歸
                                        法官  張  清  埤
      右正本證明與原本無異
                                              書  記  官
中      華      民      國     九十     年      三      月    二十八    日


司法院資訊處製作；財團法人民間司法改革基金會備份。
